【裁判字號】    97,訴,109
【裁判日期】    970530
【裁判案由】    偽造文書等
【裁判全文】
臺灣士林地方法院刑事判決               97年度訴字第109號
公  訴  人  臺灣士林地方法院檢察署檢察官
被      告  甲○○
上列被告因偽造文書等案件，經檢察官提起公訴（96年度偵字第
14636 號、第14727 號、97年度偵字第391 號），被告於準備程
序就被訴事實為有罪之陳述，本院合議庭裁定改由受命法官獨任
進行簡式審判程序，並判決如下：
    主  文
甲○○所犯如附表編號1 至編號2 所示之罪，分別量處如附表編
號1 至編號2 所示之刑，並分別諭知如附表編號1 、編號2 所示
之從刑。應執行有期徒刑壹年，附表編號1 、編號2 「從刑」欄
所示之物均沒收。
    事  實
一、甲○○與乙○○（另案審理）及真實姓名年籍不詳、自稱史
    雲之大陸籍成年男子基於共同偽造公印文、偽造特種文書
    供行使之犯意聯絡，由甲○○於民國96年10月下旬某日，將
    乙○○提供之個人照片寄至大陸地區予史雲，史雲則以
    乙○○之照片偽造「丁○○」名義之特種文書國民身分證。
    甲○○於96年11月上旬將偽造完成之「丁○○」國民身分證
    1 張在臺北市北投區新北投捷運站附近交予乙○○，乙○○
    並支付報酬新臺幣（下同）5 萬元予甲○○。嗣乙○○於96
    年11月15日持上開偽造之「丁○○」國民身分證前往臺北市
    北投區戶政事務所欲辦理乙○○死亡之不實登記，將上開偽
    造之「丁○○」國民身分證交予臺北市北投區戶政事務所人
    員而行使之，足以生損害於丁○○及戶政管理之正確性。
二、甲○○又與乙○○基於共同行使變造私文書、使公務員登載
    不實之犯意聯絡，經姓名年籍不詳之詹姓成年人介紹不知情
    之張南生（業經不起訴處分）代為辦理乙○○死亡之不實登
    記，乙○○並支付報酬4 萬元予甲○○。張南生於96年11月
    19日持乙○○已變造完成之乙○○死亡證明書，在臺北市北
    投區戶政事務所行使上開變造之乙○○死亡證明書，交付予
    戶政事務所人員，而使戶政事務所人員將乙○○於96年6 月
    24日死亡之不實事項登載於職務上所掌之公文書，足以生損
    害於戶政管理之正確性，戶政事務所人員並核發載有乙○○
    於96年6 月24日死亡之戶籍謄本予張南生，乙○○因而取得
    該登載不實之戶籍謄本，並寄送本院96年度訴字第2 號乙○○另涉偽造文書案件之承辦人員而行使之，足以生損害於審
    判程序及戶政管理之正確性。
三、案經臺北市政府警察局北投分局報告及本院告發臺灣士林地
    方法院檢察署檢察官偵查起訴。
    理  由
一、本件被告甲○○所犯非死刑、無期徒刑或最輕本刑有期徒刑
    3 年以上之罪，亦非高等法院管轄第一審案件，且於準備程
    序進行中，被告先就被訴事實為有罪之陳述，經告知被告簡
    式審判程序之旨，並聽取檢察官、被告之意見後，本院合議
    庭裁定由受命法官進行簡式審判程序，是本件之證據調查，
    依刑事訴訟法第273 條之2 規定，不受同法第159 條第1 項
    、第161 條之2 、第161 條之3 、第163 條之1 及第164 條
    至第170 條規定之限制，合先敘明。
二、上揭事實業據被告甲○○坦承不諱，經核與共同被告乙○○
    、張在權、張南生、溫金生、丙○○、尤銀國之證述相符，
    就犯罪事實一部分，乙○○於96年11月15日上午持偽造之「
    丁○○」國民身分證前往臺北市北投區戶政事務所辦理不實
    之乙○○死亡登記，經該所人員發現有異，以紫光燈查驗確
    認該國民身分證為偽造，乙○○乃留下該偽造之國民身分證
    逃逸，該扣案偽造之「丁○○」國民身分證1 張，其正面所
    貼照片與丁○○戶役政系統影像檔不符，且其上之內政部印
    信模糊不清、國旗顏色較深、身分證套用字體不同、相片下
    方透明視覺變化裝置無漸層變化、紙卡中安全線經透光觀察
    無「TAIWAN」字樣，背面之內政部徽無折光變色功能、膠膜
    號與丁○○配賦登錄之膠膜號不符，可確定該國民身分證係
    偽造，經比對發現該偽證所貼相片人貌與乙○○戶役政系統
    影像檔最後1 次補證相片人貌相似，有卷附臺北市北投區戶
    政事務所96年11月15日北市投戶字第09631118900 號函及附
    件1 份可稽（偵14727 號卷第56至60頁、第62至65頁）；就
    犯罪事實二部分，並有變造之乙○○死亡證明書、死亡登記
    聲請書、臺北市北投區戶政事務所戶籍謄本、本院96年11月
    20日收受乙○○死亡除戶戶籍謄本之信封各1 紙在卷可按（
    偵14727 號卷第53至55頁、第33頁），而於變造之乙○○死
    亡證明書具名之仁茂診所於96年7 月歇業，且查無乙○○之
    死亡通報資料，該乙○○死亡證明書係將其父粟金藤之死亡
    證明書字號6 碼去掉最末碼，死亡原因、死亡時間均相同，
    僅日期不同，且有塗改痕跡，係屬變造等情，有臺北市北投
    區戶政事務所96年11月26日北市投戶字第09631138601 號函
    、臺北縣政府衛生局96年12月27日北衛醫字第0960118766號
    函各1 份在卷可佐（偵14727 號卷第40、41頁、偵14636 號
    卷第202 頁），堪認被告甲○○自白與事實相符，應可採信
    。本案事證明確，被告犯行堪以認定，應依法論科。
三、按國民身分證係證明身分之文件，為刑法第212 條之特種文
    書，國民身分證上「內政部印」之印文，係表示公務機關之
    資格及職務，依上揭說明，應屬刑法第218 條之公印文。而
    偽造公印文，刑法第218 條既有獨立處罰之規定，且較刑法
    第212 條之處罰為重，偽造刑法第212 條之文書同時偽造公
    印文者，為牽連犯，應論以刑法第218 條處刑較重之偽造公
    印文罪，司法院大法官會議釋字第82號解釋及院解字第3020
    號解釋著有明文。上開犯罪事實一偽造「丁○○」國民身分
    證之行為，係於95年7 月1 日刑法修正條文施行後，修正後
    刑法第55條已刪除牽連犯之規定，依上開說明，偽造刑法第
    212 條之特種文書同時偽造公印文者，似應就所犯二罪分論
    併罰。惟行使偽造特種文書之行為與偽造公印文行為具有先
    後緊密關係，依一般社會觀念，偽造公印文應屬低度行為，
    行使偽造特種文書則屬高度行為，然偽造公印文罪之法定刑
    又較行使偽造特種文書罪之法定刑重，職是，應依吸收犯之
    法理，以行使偽造特種文書為輕罪，為偽造公印文之重罪所
    吸收，論以重罪之偽造公印文罪。核被告甲○○就犯罪事實
    一所為，係犯刑法第218 條第1 項之偽造公印文罪；就犯罪
    事實二所為，係犯刑法第216 條、第210 條之行使變造私文
    書罪、同法第214 條之使公務員登載不實文書罪（起訴書原
    認乙○○死亡證明書係屬偽造私文書，經蒞庭檢察官更正為
    變造私文書）。被告甲○○與乙○○、真實姓名年籍不詳自
    稱「史雲」之大陸籍成年男子就犯罪事實一偽造「丁○○
    」國民身分證之行為，被告甲○○與乙○○就犯罪事實二行
    使變造死亡證明書、使戶政事務所人員登載不實之行為，各
    有犯意聯絡及行為分擔，均為共同正犯。被告甲○○與乙○○利用不知情之張南生行使變造死亡證明書、使戶政事務所
    人員將乙○○死亡之不實事項登載於文書，均為間接正犯。
    被告所犯上開各罪，其犯意各別，行為互殊，應分論併罰。
    公訴意旨雖未敘及被告甲○○偽造「丁○○」國民身分證上
    「內政部印」公印文之犯行，然此部分犯行與前開論罪科刑
    部分，有吸收犯之實質上一罪關係，應為起訴效力所及，本
    院自得併予審究。爰審酌被告甲○○為圖不法利益，竟與乙○○共同偽造他人身分證件，且明知乙○○未死亡，仍以虛
    偽之死亡證明書辦理死亡除戶登記，顯漠視法律規範，犯行
    所生危害非輕，惟其犯罪後於本院承認犯行，及其犯罪動機
    、目的、手段等一切情狀，分別量處如主文所示之刑，並定
    其應執行刑。
四、扣案偽造之「丁○○」國民身分證上「內政部印」公印文2
    枚，不問屬於犯人與否，應依刑法第219 條之規定宣告沒收
    ；偽造之「丁○○」國民身分證1 張，為共同被告乙○○所
    有供犯罪所用之物，依共同犯罪行為，應由共犯各負全部責
    任之理論，依刑法第38條第1 項第2 款規定宣告沒收，附著
    於上開偽造證件之乙○○照片3 枚，雖亦係共同被告乙○○
    所有供犯罪所用，惟既附著於上開偽造證件且經諭知沒收，
    就該等照片不另諭知沒收；扣案行動電話1 支（含門號0000
    000000號SIM 卡1 張），為被告甲○○所有供本件犯罪所用
    之物，業據被告供明在卷（本院卷第115 頁），依刑法第38
    條第1 項第2 款規定宣告沒收；變造之乙○○死亡證明書1
    紙，雖係供犯罪所用之物，然業經行使交付臺北市北投區戶
    政事務所，已非被告及其共犯所有，自無從諭知沒收，附此
    敘明。
據上論斷，應依刑事訴訟法第273 條之1 第1 項、第299 條第1
項前段，刑法第28條、第218 條第1 項、第216 條、第210 條、
第214 條、第219 條、第38條第1 項第2 款，刑法第51條第5 款
，刑法施行法第1 條之1 第1 項、第2 項前段，判決如主文。
本案經檢察官湯偉祥到庭執行職務。
中    華    民    國    97    年    5     月    30    日
                  刑事第三庭法  官  陳美彤
以上正本證明與原本無異。
如不服本判決，應於收受送達後10日內向本院提出上訴書狀，其
未敘述上訴理由者，應於上訴期間屆滿後20日內向本院補提理由
書狀（均須按他造當事人之人數附繕本）。
                            書記官  賴麗容
中    華    民    國    97    年    5     月    30    日
【附表】
┌─┬──────┬───────┬─────────┬──────────┐
│編│犯罪事實    │所犯罪名      │ 宣告刑           │  從  刑            │
│號│            │              │                  │                    │
├─┼──────┼───────┼─────────┼──────────┤
│1 │犯罪事實一  │刑法第218 條第│甲○○共同犯偽造公│扣案偽造之「丁○○」│
│  │            │1 項偽造公印文│印文罪，處有期徒刑│國民身分證壹張、行動│
│  │            │罪            │捌月。            │電話壹支（含門號0916│
│  │            │              │                  │044569號SIM 卡壹張）│
│  │            │              │                  │均沒收。            │
├─┼──────┼───────┼─────────┼──────────┤
│2 │犯罪事實二  │刑法第216 條、│甲○○共同犯行使變│行動電話壹支（含門號│
│  │            │第210 條行使變│造私文書罪，處有期│0000000000號SIM 卡壹│
│  │            │造私文書罪、同│徒刑肆月；又共同犯│張）沒收。          │
│  │            │法214 條使公務│使公務員登載不實文│                    │
│  │            │員登載不實文書│書罪，處有期徒刑參│                    │
│  │            │罪            │月。              │                    │
└─┴──────┴───────┴─────────┴──────────┘
附錄本判決論罪法條全文
中華民國刑法第216 條
行使第210 條至第215 條之文書者，依偽造、變造文書或登載不
實事項或使登載不實事項之規定處斷。
中華民國刑法第210條
偽造、變造私文書，足以生損害於公眾或他人者，處5 年以下有
期徒刑。
中華民國刑法第212條
偽造、變造護照、旅券、免許證、特許證及關於品行、能力服務
或其他相類之證書、介紹書，足以生損害於公眾或他人者，處1
年以下有期徒刑、拘役或3 百元以下罰金。
中華民國刑法第214條
明知為不實之事項，而使公務員登載於職務上所掌之公文書，足
以生損害於公眾或他人者，處3 年以下有期徒刑、拘役或5 百元
以下罰金。
中華民國刑法第218條第1項
偽造公印或公印文者，處5年以下有期徒刑。


司法院資訊處製作；財團法人民間司法改革基金會備份。
